【裁判字號】    97,重國,13
【裁判日期】    980710
【裁判案由】    國家賠償
【裁判全文】
臺灣臺北地方法院民事判決              97年度重國字第13號
原      告  甲○○
                      2樓之1.
法定代理人  乙○○
                      2樓之1.
訴訟代理人  黃達元律師
被      告  台北縣新店市北新國民小學
法定代理人  丙○○
訴訟代理人  李承志律師
上列當事人間國家賠償事件，本院於九十八年六月十一日言詞辯
論終結，判決如下：
    主  文
原告之訴及其假執行之聲請均駁回。
訴訟費用由原告負擔。
    事實及理由
一、程序方面：按訴之變更或追加，非經他造同意，不得為之，
    但擴張或減縮應受判決事項之聲明者，不在此限，民事訴訟
    法第255條第1項第3款定有明文。查原告起訴時，原聲明請
    求被告應給付新台幣（下同）6,509,780元；嗣於民國97年
    12月5日具狀減縮金額為1,758,076元，再於98年1月6日呈狀
    擴張金額為2,689,168元，經核均屬減縮、擴張應受判決事
    項之聲明，揆諸上開說明，於法即無不合，應予准許。
二、原告起訴主張：原告原就讀於被告國民小學，係509班學生
    ，於96年10月18日下午3點40分許，原告導師即被告聘任之
    公務員陳錦銓未依教師法第17條之規定盡其教育及保護學生
    之義務，於學生打掃時隨時注意學生安全，並對具攻擊性及
    好動學生嚴加看管，甚且分配同班好動學生張順喜清潔用長
    柄刷以清潔玻璃，而任由張順喜把玩清潔用長柄刷，致張順
    喜把玩時，木棍擊中正在擦拭黑板的原告頭部（以上事件下
    稱「系爭事故」），致原告頭部受傷，當場哭泣並表示頭暈
    、頭痛，陳錦銓詢問學生後，當場即知原告受有大力重擊，
    且將有腦震盪之可能，竟未立即將原告送醫或通知醫護室為
    適當處置，亦未通知原告法定代理人，任由原告一人走去3
    之3安親班，更未告知安親班有關原告受傷即應注意事項，
    延誤黃金三小時的搶救時間，原告於事發當日晚間因頭部疼
    痛及隔日早上嚴重頭暈嘔心而就診，確認受有「頭部外傷併
    腦部挫傷及腦震盪」等傷害，爰依國家賠償法第2條第2項之
    規定，請求被告賠償醫療費用、看護費用、增加生活費用、
    勞動力損失及精神上損害賠償，總計共2,689,168元。並聲
    明：(一)被告應給付原告2,689,168元，並自96年12月25日起
    至清償日止，按年息5%計算之利息。(二)原告願供擔保請准宣
    告假執行。
三、被告則抗辯以：
  (一)原告實有濫行主張未盡舉證責任：原告所提者，均非確定其
    受有損害，且所引用之證據無非以期刊論文、醫學報導、網
    路資訊或其法定代理人四處誘導又未告知他人前提下所錄之
    錄音譯文。更有甚者，所提出之證據更有互相矛盾之處。原
    告所稱均僅空泛指摘，無客觀醫學鑑定報告暨相關可信證據
    可茲證明，故原告未能舉證證明其確有損害。
  (二)導師陳錦銓就系爭事故發生前之安排處置並無不當，而應不
    該當於國家賠償法第2條第2項後段公務員怠於職務之構成要
    件：依國家賠償法第2條第2項後段之規定可知，本項國家賠
    償責任之構成要件，乃係以公務員有故意過失怠於執行職務
    ，且人民受有損害與公務員怠於執行職務間有相當因果關係
    時，方有該當於本項國家賠償之要件。導師陳錦銓並無安排
    張順喜從事清洗洗手檯之工作，事故發生為張順喜學童任意
    把玩他人掃具所生之偶發事件。然張順喜學童竟於打掃工作
    完畢後，自行持有他人掃具把玩，適時導師陳錦銓亦因監督
    外掃而未能即時制止而發生本件事故，尚難僅以事故發生即
    謂導師陳錦銓有何故意過失存在。況傷害原告之學童張順喜
    乃係突然搶走他人掃具玩耍者，而原告甲○○自行低頭穿越
    張順喜耍弄之長柄刷底下，因原告不慎而碰撞頭部前方處，
    致生本件傷害情事。故系爭事故之發生，乃係因原告明知張
    順喜在把玩長柄刷，仍不願閃避繞路而直接低頭穿越，將自
    身置於危險之環境中而生之傷害事件。是以，縱導師加以監
    督防免，仍無法防止原告依己意自行將自身安全置於危險環
    境中之行為，實難謂本件傷害事件導師陳錦銓有何未盡義務
    之處，自不該當於國家賠償法之責任。
  (三)導師陳錦銓就系爭事故發生後之處理，並無處置不當之情，
    而亦不該當於國家賠償法第2條第2項後段公務員怠於職務之
    構成要件：導師陳錦銓雖有詢問及察看傷勢，而無立即將原
    告送醫或通知家長，然此係因傷勢並不明顯，此見急診紀錄
    之就醫紀錄證明書中亦載明傷勢不明顯，醫師尚無法認定有
    何傷勢，自難認導師陳錦銓於檢查後使原告自行離校之處置
    有何可歸責之處。且原告受傷之時業已接近放學時間，恆諸
    原告傷勢並不明顯，既經當場詢問原告可否自行回家，而得
    其肯定回覆時，本即應令學童返家照護，實無將原告留置學
    校再通知家長之理，況家長依據民法本即有照顧原告之義務
    ，又豈可將一切過失推予學校而認有請求國家賠償權利。況
    就原告指稱導師陳錦銓未將學童送醫之部分而論，原告雖有
    不適，惟並無到達需緊急送醫之程度，且由原告前往三之三
    補習班時，老師任玲玲亦未將原告送醫以觀，更可見原告縱
    有不適，然實未達客觀上應緊急送醫之情形者。況查，原告
    於當晚急診就醫後，醫囑亦僅告知原告回家療養觀察，更可
    見客觀上實未達需送醫之情形者，是以，縱以專業醫生診斷
    亦僅囑咐原告返家休養，而無為任何積極治療行為，實無由
    苛令導師陳錦銓精準判斷原告之傷勢，並將其緊急送醫者。
    導師陳錦銓於前開事故發生後之處置實並無不當之處。
  (四)系爭事故與被告之義務間有無因果關係而論，按目前實務通
    說之見解，原告所受之傷害亦與導師陳錦銓之行為間欠缺相
    當因果關係，而應無國家賠償法第2條第2項後段之適用。本
    項國家賠償責任之構成要件，乃係以公務員有故意過失怠於
    執行職務，且人民受有損害與公務員怠於執行職務間有相當
    因果關係時，方有該當於本項國家賠償之責任。為此傷害事
    件，原告另行提起有關導師陳錦銓及主任陳建樹業務過失傷
    害之刑事告訴，業經台灣台北地方法院檢察署為不起訴處分
    在案，不起訴處分書亦說明導師及主任與傷害事件無因果關
    係。縱認導師陳錦銓有未履行義務之情，然與本件系爭事故
    間，仍並無相當因果關係者，殊尚難謂被告北新國小有應負
    擔國家賠償法第2條第2項之可言。
  (五)聲明：
    1.原告之訴及假執行之聲請均駁回。
    2.若受不利判決，願供擔保請准宣告免為假執行。
四、兩造不爭執之事項：
  (一)原告曾為被告509班之學生，陳錦銓則為其班導師。
  (二)原告於96年10月18日下午3點40分許，在校遭同班學生張順
    喜於打掃時間把玩清潔用長柄刷時不慎擊中頭部，致其頭部
    受傷。
  (三)陳錦銓於系爭事故發生後，並未將原告送醫或送保健室，亦
    未通知原告法定代理人。
五、得心證之理由：
  (一)按「公務員於執行職務行使公權力時，因故意或過失不法侵
    害人民自由或權利者，國家應負損害賠償責任。公務員怠於
    執行職務，致人民自由或權利遭受損害者亦同」，國家賠償
    法第2條第2項定有明文。次按民事訴訟法民事訴訟法第277
    條規定：「當事人主張有利於己之事實者，就其事實有舉證
    之責任。」本件原告主張被告所屬509班導師陳錦銓因未盡
    教師法第17條所定保護學生之義務，致原告因系爭事故受有
    腦部傷害，被告應負國家賠償責任等情，既為被告所否認，
    則原告自應就陳錦銓於執行職務行使公權力時有故意或過失
    或怠於執行職務、原告之權利遭受損害及以上兩者間具相當
    因果關係等情負舉證責任。查原告雖主張訴外人陳錦銓於50
    9班進行打掃工作時，未在場指導監督，且安排調皮之張順
    喜從事持長柄刷之清掃工作，又於系爭事故發生後未將原告
    緊急送醫或送保健室，亦未通知家長，而讓原告自行走路去
    安親班，而有過失及怠於執行職務之情形；惟查：
    1.系爭事故之發生，係因張順喜在打掃時間把玩清潔用長柄
      刷時不慎敲擊原告頭部所致，此為兩造所不爭執，雖陳錦
      銓於系爭事故發生時並不在現場，原告稱應係去上廁所（
      本院卷(三)原告民事補充理由狀(六)第8頁），被告則稱當時
      陳錦銓於外掃區巡視，惟無論何者，均不得認非正當之理
      由，衡以陳錦銓指導之509班係年齡11歲之國小五年級學
      生，對於打掃過程應注意事項及恣意把玩打掃工具可能衍
      生之後果，已具備基本危險意識之概念，實無由責令陳錦
      銓就各個學生在學校內所有時間之任何行為均必須親自在
      場做全程之監督保護，從而，尚難認陳錦銓就此部分有何
      怠於執行職務之情事。
    2.被告抗辯當時陳錦銓並非分配張順喜從事須使用長柄刷之
      擦玻璃工作等語，業據證人張順喜在偵查中證稱：當時我
      負責的工作，我不記得，不過我不是負責擦玻璃等語（台
      灣台北地方法院檢察署97年度他字第3290號卷1第286頁）
      ，是原告主張陳錦銓明知張順喜生性調皮，卻分配予須持
      具危險性之長柄刷進行之擦玻璃工作，為有過失云云，尚
      無依據。
    3.末查，陳錦銓得知系爭事故發生後，隨即詢問原告傷勢，
      在評估原告應無大礙後，遂交代原告返家後再持續觀察等
      情，為原告在偵查中所不否認（同上他字卷1第171-172頁
      ），原告雖主張因陳錦銓未及時將其送醫，導致其病情持
      續惡化云云，然參以案發後原告前往三之三補習班課後輔
      導，在補習班期間原告並未反應出明顯病徵乙節，業據證
      人即三之三補習班課輔老師任玲玲於偵查中證述綦詳（同
      上他字卷2第184-185頁），堪認原告於案發後雖自述呈現
      頭痛、頭暈等不適症狀，惟其精神意識等生理機能應尚未
      達需緊急送醫救護之程度，況原告即使於系爭事故發生翌
      日即96年10月19日先後至財團法人佛教慈濟醫院台北分院
      及馬偕紀念醫院急診就醫，均僅針對原告自述症狀進行檢
      查，並未有任何理學上之發現，且僅建議宜返家療養觀察
      ，並未有其他積極醫療行為，此有上開醫院之病歷在卷可
      稽（本院卷(二)第35-39、50-51頁），且為原告及其法定代
      理人在偵查中所不爭（同上他字卷1第168-169、172頁）
      ，是實難認陳錦銓於事後之處置有何疏虞，或有何原告所
      述若及早送醫即可於黃金時間內進行治療之情事。
    (二)綜上所述，原告主張陳錦銓於執行職務行使公權力時有故
      意或過失或怠於執行職務乙節，難認可採，從而，其依國
      家賠償法第2條第2項，請求被告給付如其聲明所示，為無
      理由，不應准許。本件原告既受敗訴判決，其假執行之聲
      請即失所附麗，亦不應准許。
    (三)原告於本院通知進行最後言詞辯論期日第3度更換訴訟代
      理人，該訴訟代理人並於辯論終結後聲請：1.函詢教育部
      國小5年級導師於班級打掃時間，是否需要在場監督？於
      學童使用掃具之前，是否應給予相關注意事項之說明？有
      何法令上之依據？班級學童在校發生頭部遭撞擊之事件，
      國小班級導師之處理義務為何？法令依據為何？2.聲請傳
      訊張順喜、林俊安及徐婕芯到庭作證。3.函請三軍總醫院
      就原告受之頭部傷害進行鑑定。經查上開聲請事項1.待證
      事實內容實為法院審判工作核心，實不宜徵詢教育部意見
      而委由教育部定奪，而原告法定代理人前稱現場只有張順
      喜及原告二人，林俊安與徐婕芯均非在旁之現場目擊證人
      （本院卷(三)原告補充理由狀(七)第1頁），而張順喜在偵查
      中已證述綦詳，經核即無令其到庭證述之必要；又本院因
      認原告未能證明陳錦銓有何執行職務行使公權力時有故意
      或過失或怠於執行職務之情事，是上開聲請事項3.亦無調
      查必要，綜上，本院乃認無再開辯論以進行上開證據聲請
      調查之必要；至兩造其餘之攻擊防禦方法及證據資料，經
      本院斟酌後，認為均不足以影響本判決之結果，自無一一
      詳予論述之必要，均併此敘明。
六、訴訟費用之負擔：民事訴訟法第78條。
中    華    民    國    98    年    7     月    10    日
                  民事第二庭    法  官  歐陽漢菁
以上正本係照原本作成
如對本判決上訴，須於判決送達後20日內向本院提出上訴狀
中    華    民    國    98    年    7     月    10    日
                                書記官  吳貞瑩


司法院資訊處製作；財團法人民間司法改革基金會備份。
